臺灣苗栗地方法院刑事判決
110年度自字第1號
自  訴  人  解童文靜  

            解強  
共      同
自訴代理人  李奇芳律師
被      告  解超  



            林蕙君



共      同
選任辯護人  施驊陞律師
上列被告因侵占案件，經自訴人提起自訴，本院判決如下：
    主  文
本件自訴均不受理。
    理  由
一、自訴意旨略以：緣自訴人解童文靜與被害人解治國（已歿）
    育有二子即自訴人解強、被告解超。自訴人解童文靜因聽從
    被告解超、林蕙君夫妻建議，以代為投資為由，自民國102
    年起至107年間，將其夫妻2人財產匯款至被告2人所有金融
    帳戶，共計新臺幣（下同）1,551萬元，委由被告2人保管。
    詎被告2人在陸續取得上開財產後，於108年下半年，竟多次
    與父母翻臉，且拒絕告知自訴人解童文靜上開財產管理之情
    形。被告2人意圖為自己不法之所有，基於變易持有所有之
    侵占犯意，將上開財產侵占入己，並提出協議書，企圖以免
    除扶養義務之方式，藉此侵占應返還自訴人解童文靜及被害
    人解治國之保管款義務。因認被告2人均涉犯刑法第335條第
    1項之侵占罪嫌等語。
二、按於直系血親、配偶、同財共居親屬或其他五親等內血親或
    三親等內姻親之間，犯侵占罪者，依刑法第338條準用同法
    第324條第2項之規定，須告訴乃論。再按告訴乃論之罪，其
    告訴應自得為告訴之人知悉犯人之時起，於6個月內為之；
    犯罪之被害人得提起自訴。但無行為能力或限制行為能力或
    死亡者，得由其法定代理人、直系血親或配偶為之；告訴或
    請求乃論之罪，已不得為告訴或請求者，不得再行自訴；不
    得提起自訴而提起者，應論知不受理之判決，刑事訴訟法第
    237條第1項、第319條第1項、第322條、第334條分別定有明
    文。而所謂之「知悉犯人」固指得為告訴之人確知犯人之犯
    罪行為而言，以其主觀為標準，且其知悉必須達於確信之程
    度。然告訴人之主觀知悉與否，仍須參以客觀事證資料為憑
    ，亦即告訴人主觀上是否知悉，自應審酌告訴人提出告訴所
    憑之理由及證據係於何時所接觸，而非告訴人恣意空言其係
    於何時產生知悉犯人之確信，否則無異使告訴期間之起算與
    否淪為告訴人之恣意判斷，而顯與告訴期間係為維護社會法
    安定性及國家追訴權行使，避免刑事司法權之發動處於懸而
    未決狀態之立法目的有違。
三、經查：
(一)被告解超、林蕙君係夫妻，而被告解超與自訴人解童文靜、
    解強係母子、兄弟關係，分別為直系血親、二親等旁系血親
    ；被告林蕙君與自訴人2人則分別為一親等直系姻親、二親
    等旁系姻親，此有個人戶籍資料（完整姓名）查詢結果在卷
    可證，是本件自訴人2人自訴被告2人涉犯侵占之犯行，依刑
    法第338條準用第324條第2項規定，均為告訴乃論罪，先予
    敘明。
(二)本件自訴人2人憑以自訴被告2人涉犯侵占事實之證據，為自
    訴人解童文靜將其與被害人解治國之財產，自102年起至107
    年6月間陸續匯入被告2人金融帳戶合計達1,551萬元後，被
    告解超即減少返家次數，於108年下半年更多次與父母反目
    相向。嗣被害人解治國臥病在床，自訴人解童文靜再向被告
    解超追討時，竟拒絕返還、侵占保管款項等情，此為刑事自
    訴狀、刑事補充理由狀所載明。惟查：
　⒈自訴人解童文靜於本院中自承：從107年解超開始不打電話回
    家，107年6月跟他說錢要全部還，他說沒有錢，我就要求他
    先把高雄的房子還給我們2人等語在卷可稽（本院卷第103頁
    ）；佐以本院當庭勘驗自訴人解童文靜與被害人解治國於10
    8年12月28日在自宅之錄影內容如下：
    解童文靜：今天啊是108年12月28號，啊，我們寄放在解超
              那邊的養老基金啊，2800多萬。
    解治國：嗯。
    解童文靜：他現在不、不認帳了，那我們兩個要不要告他？
    解治國：告。
    解童文靜：告喔。告來的錢通通給我？
    解治國：嗯。
    解童文靜：喔。還有你以後的遺產，所有的遺產、那些錢，
              只給我一個人？
    解治國：嗯。好。
    解童文靜：好，同意齁？
    解治國：嗯。 
    由此可知，自訴人解童文靜與解治國於108年12月28日主觀 
     上均已知悉被告2人拒不返還、侵占保管款項一情，應可認
      定。自訴人等主張以自訴人解童文靜於109年9月8日收受
    被告解超寄送協議書之日，為告訴期間之起算時點，自不可
    採。        
　⒉按告訴乃論之罪，其告訴應自得為告訴之人知悉犯人，並得
    為告訴時起，於六個月內為之。若被害人已死亡，而死亡時
    已逾告訴期間者，其直系血親，固不得再行告訴；惟被害人
    死亡時，尚在告訴期間之內者，其直系血親依刑事訴訟法第
    233條第2項規定，得為告訴（最高法院90年度台上字第1113
     號刑事判決意旨參照）。查被害人解治國於110年1月1日死
    亡一情，有個人除戶資料查詢結果在卷可考（本院卷第289
    頁），又於108年12月28日其已知悉被告2人侵占保管款一節
    ，已如上述，則其於死亡時顯已逾告訴期間，自訴人解強雖
    係被害人解治國之直系親屬，依上開判決意旨，仍不得再行
    告訴甚明。
(三)是以，自訴人解童文靜、被害人解治國於108年12月28日，
    主觀上即可認定被告等涉犯侵占犯行，然自訴人等直至110
    年2月25日始提出本件自訴，有刑事自訴狀上之本院收發室
    戳章1枚可證，顯已逾6個月之告訴期間。
四、綜上所述，自訴人2人提起本件侵占之自訴，顯逾合法告訴
    之期間，不得為告訴，亦不得再行自訴，爰依刑事訴訟法第
    322條、第334條及第343條準用第307條之規定，不經言詞辯
    論，諭知不受理之判決。
據上論斷，應依刑事訴訟法第322條、第334條、第343條、第307
條，判決如主文。
中　　華　　民　　國　　110 　年　　11　　月　　17　　日
                  刑事第一庭  審判長法　官  陳茂榮
　　　　　　　　　                  法　官  柳章峰
　　　　　　　　　　　　　　　　　　法　官  高御庭
以上正本證明與原本無異。
如不服本判決應於收受判決後20日內向本院提出上訴書狀，並應
應敘述具體理由。其未敘述上訴理由者，應於上訴期間屆滿後20
日內向本院補提理由書(均須按他造當事人之人數附繕本)「切勿
逕送上級法院」。
中　　華　　民　　國　　110 　年　　11　　月　　17　　日
                            　    　書記官　黃雅琦